【裁判字號】    95,交聲更,13
【裁判日期】    950929
【裁判案由】    違反道路交通管理處罰條例聲明異議
【裁判全文】
臺灣桃園地方法院交通事件裁定        95年度交聲更字第13號
原處分機關  交通部公路總局新竹區監理所中壢監理站
受處分人即
異  議  人  甲○○原名張秀芬.
                    巷20號1.
上列受處分人即異議人因違反道路交通管理處罰條例事件，對於
交通部公路總局新竹區監理所中壢監理站中華民國九十四年八月
二十六日所為之二處分（原二處分案號：壢監裁字第裁53-D0000
0000號、第裁00-000000000號），聲明異議，經本院於九十五年
七月三十日以九十五年度交聲字第二一七號裁定後，異議人不服
提起抗告，茲臺灣高等法院於九十五年八月二十九日以九十五年
度交抗字第六八三號裁定撤銷發回本院，本院裁定如下：
    主  文
異議駁回。
    理  由
一、聲明異議意旨略以：受處分人即異議人甲○○與本件真正違
    規駕駛人王文周係夫妻關係，而本件違規之車號Z8-6323 號
    自用小客車（下稱上開小客車）為異議人所有，因異議人接
    到本件超速違規通知單後，誤認為違規當時有駕駛上開小客
    車，實則本件違規當時之真正駕駛人並非異議人本人，而係
    王文周云云。為此，請求鈞院將原二處分撤銷，改諭知異議
    人不罰等語。
二、原處分機關交通部公路總局新竹區監理所中壢監理站裁罰意
    旨略以：異議人所有之上開小客車於九十四年十一月二十七
    日上午八時三十五分許，在桃園縣平鎮市○○路三一巷口
    平興國中前，為桃園縣政府警察局交通隊查獲有「限速五十
    公里，經自動測速照相測得時速七十三公里，超速二十三公
    里，行車超速二十公里以上」之違規行為，遂以桃警交相字
    第D00000000 號舉發違反道路交通管理事件通知單（下稱舉
    發通知單）檢附相片為證，逕行舉發，經汽車所有人即異議
    人接獲舉發通知單後，由異議人持身分證、駕駛執照、舉發
    通知單、印鑑等件，於九十五年一月二十四日至本站，填載
    逕行舉發案件汽車所有人告知違規駕駛人資料申報書及採證
    照片遺失切結書，告知違規駕駛人即異議人本人，本站遂依
    修正前道路交通管理處罰條例第四十條第一項規定，於九十
    五年四月十二日以壢監裁字第裁53-D00000000號違反道路交
    通管理事件裁決書（下稱第一處分）裁處罰鍰新臺幣（下同
    ）二千二百元。惟查，異議人本人之汽車駕駛執照另因第CG
    0000000 號違反道路交通事件，依修正前道路交通管理處罰
    條例第六十五條第一項第三款及修正前違反道路交通管理事
    件統一裁罰基準及處理細則第六十一條第一項第一款規定，
    以每滿一千元罰鍰折算易處吊扣駕駛執照一個月，向監理站
    辦理易處吊扣汽車駕駛執照三個月，吊扣期間自九十四年九
    月十五日至九十四年十二月十四日止，是異議人本人於九十
    四年十一月二十七日上午八時三十五分許在上開地點所為之
    違規超速行為，係屬駕駛執照吊扣期間駕車，本站遂又依修
    正前道路交通管理處罰條例第二十一條第一項第七款、第六
    十七條第三項及修正前違反道路交通管理事件統一裁罰基準
    表及處理細則第六條第二項規定，就查獲違反道路交通管理
    之行為，填掣竹監六字第51 0025266號舉發通知單逕行舉發
    異議人有「駕駛執照吊扣期間駕車」之違規行為，並於九十
    五年四月十二日以壢監裁字第裁00-000000000號違反道路交
    通管理事件裁決書（下稱第二處分）裁處罰鍰九千元，且吊
    銷駕駛執照，一年內禁考等語。
三、按汽車駕駛人，行車速度，超過規定之最高時速，處新臺幣
    一千二百元以上二千四百元以下罰鍰。汽車駕駛人，駕駛執
    照吊扣期間駕車者，處新臺幣六千元以上一萬二千元以下罰
    鍰，並當場禁止其駕駛及扣留其車輛牌照。汽車駕駛人，曾
    依本條例其他各條規定吊銷駕駛執照者，一年內不得考領駕
    駛執照，修正前道路交通管理處罰條例第四十條第一項、第
    二十一條第一項第七款及第六十七條第三項分別定有明文。
    又道路交通管理處罰條例第四十條、第二十一條、第六十七
    條規定前於九十四年十二月二十八日經修正公布，定於九十
    五年七月一日施行，然比較修正前、後道路交通管理處罰條
    例第四十條、第二十一條、第六十七條規定，修正後第四十
    條除刪除「或裝用測速雷達感應器者」及增列「除有第四十
    三條第一項第二款情形外」，其有關超速違規行為之構成要
    件及處罰額度於修正前、後並無不同。修正後第二十一條將
    原第七款改列於第五款，並增修文字為「駕駛執照吊扣期間
    駕駛小型車或機器腳踏車」，惟就有關駕駛執照吊扣期間駕
    駛小型車之違規行為構成要件及處罰額度於修正前、後並不
    同。第六十七條第三項並未修正。再依行政罰法第五條規定
    ：「行為後法律或自治條例有變更者，適用行政機關最初裁
    處時之法律或自治條例。但裁處前之法律或自治條例有利於
    受處罰者，適用最有利於受處罰者之規定。」，又交通聲明
    異議案件本質上屬於行政訴訟之撤銷訴訟，而撤銷訴訟判斷
    行政處分合法性之基準時，學者通說及實務見解原則上係採
    原處分發布時之事實或法律狀態為準（改制前行政法院六十
    年判字第三七四號、七十二年判字第一六五一號判例意旨可
    資參照。吳庚，《行政爭訟法論》，修訂第三版，九十四年
    五月，二九頁。陳計男，《行政訴訟法釋論》，初版，八
    十九年一月，五六七—五六八頁）。是本件中，原處分機關
    於九十五年四月十二日依修正前道路交通管理處罰條例第四
    十條第一項規定對異議人裁處第一處分，於同日又依修正前
    道路交通管理處罰條例第二十一條第一項第七款、第六十七
    條第三項規定對異議人裁處第二處分，自屬適法，合先敘明
    。又道路交通管理處罰條例之立法目的乃為加強道路交通管
    理，維護交通秩序，確保交通安全，其本質在維持行政上之
    秩序，達成國家維持交通秩序之行政目的，因而，對於違反
    本條例所規定行政上義務之行為人科以制裁，其性質上屬於
    行政秩序罰，準此，其處罰對象必限於違反行政上義務之人
    ，倘非違反行政上義務之行為人，則無受行政秩序罰之理由
    。次按修正前道路交通管理處罰條例第四十條第一項、第二
    十一條第一項規定，其構成要件中均明定，須為「汽車駕駛
    人」為處罰對象，即「汽車駕駛人」有上開交通違規行為且
    具有可歸責性時，方得處以罰鍰之制裁。從而，倘非「汽車
    駕駛人」，自非該等條文所處罰之對象，惟依修正前道路交
    通管理處罰條例第八十五條第三項規定：「本條例關於車輛
    駕駛人之處罰，如應歸責於車輛所有人者，處罰車輛所有人
    。」，故原處分機關如欲對「汽車所有人」為處罰時，必以
    汽車所有人亦具有可歸責性之責任條件為前提，如此方符合
    行政秩序罰原理原則中之處罰法定主義及有責性原則以及憲
    法對人民財產權及訴願、訴訟權之基本權保障。
四、經查：
  (一)異議人雖以前揭情詞置辯。惟觀之原處分機關所提出而為異
    議人所不爭執之逕行舉發案件汽車所有人告知違規駕駛人資
    料申報書、切結書各一份以查，異議人於其上已親自書寫載
    明自己為前開時地有駕車超速違規行為之違規駕駛人一節，
    苟異議人非真正違規駕駛人，於填載上開資料當時何以不及
    時填載真正違規駕駛人為何？且以本件舉發通知單合法送達
    於異議人後至異議人前往原處分機關處填載上開資料時，異
    議人當有充裕時間思索自己究竟於前開時地有無駕車超速之
    違規行為方是，如非其所駕駛，自應於填載上開資料時告知
    真正違規駕駛人為是，今異議人事後翻異前詞，實有社會通
    念及經驗法則有所悖離，本有可疑？再觀之異議人於九十五
    年三月八日所填載之陳述單，其上載明：「車主甲○○本人
    ，填寫違規駕駛人申報書，因不甚（應為慎之筆誤）疏忽，
    誤填違規人，以至（應為致之筆誤）又再次收到罰單，因非
    本人駕駛違規，特申請申訴」等語，由此可見，異議人顯然
    係收受原處分機關所為第二處分前之舉發通知單，得悉又要
    因前開時地之違規事實另有「駕駛執照吊扣期間駕車」之違
    規行為即將遭受裁罰，才改以前揭情詞置辯。是異議人事後
    翻異前詞而辯以自己非本件違規駕駛人一節，顯有避重就輕
    之虞，並不足採。
  (二)異議人雖又舉其夫即證人王文周於本院前審中到庭證述：於
    前開時地所為駕車超速違規行為之實際駕駛人為王文周一節
    ，惟證人王文周亦當庭表示：沒有人能證明我確實駕駛該輛
    自小客車，當時只有我一個人在駕駛該輛自小客車等語（均
    參見本院前審卷第二八頁正面）。衡情，證人王文周既係異
    議人之夫，彼此至親，其是否因避免異議人遭受多次處罰而
    故為偏頗有利異議人之證述，不無可疑？且本件又無其他人
    證、書證或其他相關證據資料得以佐證本件真正違規人確為
    證人王文周一節，足認證人王文周上開所述，實難採信，亦
    不足以作為有利異議人認定之依據。
  (三)綜上所述，足認異議人上開所辯，應屬事後規避數行為而遭
    多次處罰之推諉卸責之詞，並不可採。是本件異議人之交通
    違規事實事證尚臻明確，原處分機關先依修正前道路交通管
    理處罰條例第四十條第一項規定，於九十五年四月十二日以
    第一處分裁處異議人罰鍰二千二百元；復依修正前道路交通
    管理處罰條例第二十一條第一項第七款、第六十七條第三項
    規定，於九十五年四月十二日以第二處分裁處異議人罰鍰九
    千元，且吊銷駕駛執照，一年內禁考等語，核無違誤。異議
    人之聲明異議為無理由，應予駁回。
據上論斷，應依道路交通管理處罰條例第八十七條第二項，道路
交通案件處理辦法第十九條，裁定如主文。
中    華    民    國    95    年    9     月    29    日
                        臺灣桃園地方法院交通法庭
                            法  官  林  家  賢
以上正本證明與原本無異。
如不服本裁定，應於裁定送達後五日內，向本院提出抗告狀（應
附繕本），抗告於臺灣高等法院。
                            書記官  常  毓  生
中    華    民    國    95    年    9     月    29    日


司法院資訊處製作；財團法人民間司法改革基金會備份。
